臺灣臺中地方法院民事裁定
111年度訴聲字第4號
聲  請  人  鄭麗珠  


相  對  人  邱仕勳  
上列當事人間請求返還借名登記物等事件（本院111年度重訴字
第187號），聲請人聲請許可為訴訟繫屬事實之登記，本院裁定
如下：
    主    文
聲請駁回。
    理    由
一、本件聲請意旨略以：兩造間返還借名登記事件（即本院111
    年度重訴字第187號，下稱本案），現由本院審理中，依本
    案訴訟所載聲明、訴訟標的及其原因事實，聲請人係依民法
    第767條第1項中段請求相對人應將如聲請狀附表所示之不動
    產（下稱系爭不動產）移轉登記予聲請人，其訴訟標的係基
    於物權關係，且其權利或標的物之取得、設定、喪失或變更
    ，依法應登記，核與民事訴訟法第254條第5項至第8項之規
    定相符，爰依同法條第5項至第7項規定，聲請供擔保後，許
    可就系爭不動產為訴訟繫屬事實之登記等語。
二、按訴訟標的基於物權關係，且其權利或標的物之取得、設定
    、喪失或變更，依法應登記者，於事實審言詞辯論終結前，
    原告得聲請受訴法院以裁定許可為訴訟繫屬事實之登記。前
    項聲請，應釋明本案請求。法院為裁定前，得使兩造有陳述
    意見之機會。前項釋明如有不足，法院得定相當之擔保，命
    供擔保後為登記。其釋明完足者，亦同，106年6月14日修正
    公布，同日施行，同年月16日生效之民事訴訟法第254條第5
    項、第6項及第7項定有明文。立法意旨在藉由將訴訟繫屬事
    實予以登記之公示方法，使第三人知悉訟爭情事，俾阻其因
    信賴登記而善意取得，及避免確定判決效力所及之第三人受
    不測之損害。其所定得聲請裁定許可為訴訟繫屬事實之登記
    之當事人，係指原告；其訴訟標的宜限於基於物權關係者，
    以免過度影響被告及第三人之權益。又辦理訴訟繫屬事實登
    記之標的，除為訴訟標的之權利外，或有需就其請求標的物
    為登記之情形。而是否許可為登記，對兩造權益有相當影響
    ，法院應為較縝密之審查，以裁定為准駁；其審查範圍及於
    事實認定，並得酌定擔保，自僅得於事實審言詞辯論終結前
    為聲請。為免原告濫行聲請，應令其就本案請求負釋明之責
    ，此已包括起訴須為合法且非顯無理由。為擔保被告因不當
    登記可能所受損害，於原告已為釋明而不完足時，或其釋明
    已完足，法院均得命供相當之擔保後為登記等情。是原告依
    前揭規定聲請裁定許可為訴訟繫屬事實之登記，其本案請求
    之訴訟標的限於基於物權關係，且原告應就其本案請求予以
    釋明；必待釋明有所不足，而法院依個案情節認為適當者，
    始得以供擔保補釋明之欠缺。倘原告主張、特定之原因事實
    ，無得推認訴訟標的法律關係為有理由，即乏起訴主張之一
    貫性；或未提出能即時調查之證據為釋明；或所提出之證據
    ，無足釋明本案請求；或法院認供擔保補釋明不足為不適當
    者，均應駁回訴訟繫屬事實登記之聲請。
三、查聲請人於本案陳明係依民法第549條第1項、第767條第1項
    中段及第179條規定，請求相對人應將系爭不動產移轉登記
    予聲請人，其中，其依民法第767條第1項中段請求部分，固
    屬訴訟標的基於物權關係，且其權利或標的物之取得、設定
    、喪失或變更，依法應登記之情形，惟查：
（一）所有人對於妨害其所有權者，得請求除去之，民法第767
      條第1項中段定有明文，是依此規定行使權利以其為所有
      權人為前提，若非所有權人或得準用之所有權以外之物權
      權利人，即無此項物上請求權。本件聲請人既依民法第76
      7條第1項中段請求，並聲請就此部分裁定許可為訴訟繫屬
      事實之登記，依前揭規定，應提出能即時調查之證據，釋
      明「聲請人為系爭不動產所有人」之要件事實。
（二）聲請人於本案訴訟主張：兩造間為母子關係，聲請人因債
      信不良，名下長年無法置產，乃將系爭不動產借名登記在
      相對人名下，聲請人已類推適用民法委任之規定，寄發存
      證信函終止與相對人間之借名登記，並請相對人將系爭不
      動產移轉登記予聲請人等情，固據提出戶籍謄本、臺灣南
      投地方法院債權憑證、房屋預定買賣合約書、土地登記申
      請書、房地所有權狀、停車位分管證明書、租賃契約書、
      存證信函、相關新聞報導、宣傳、契稅繳款書、信用報告
      、行車執照及順華企業社登記基本資料等件為釋明（見本
      案訴訟卷第25至121頁）。惟依聲請人之主張，系爭不動
      產目前借名登記在相對人名下，聲請人並非所有人。而不
      動產借名登記契約為借名人與出名人間之債權契約，出名
      人依其與借名人間借名登記契約之約定，通常固無管理、
      使用、收益、處分借名財產之權利，然此僅為出名人與借
      名人間之內部約定，其效力不及於第三人（最高法院106
      年度第3次民事庭會議決議參照）。是借名登記財產於借
      名關係存續中，乃登記為出名人之名義，在該財產回復登
      記為借名人名義以前，借名人尚無所有物返還請求權可資
      行使（最高法院100年度台上字第2101號判決意旨參照）
      。準此，縱聲請人主張之前開原因事實屬實，亦無足推認
      其得行使民法第767條第1項中段之所有物妨害除去請求權
      。則聲請人此部分訴訟上請求，顯乏起訴主張之一貫性，
      揆諸前開說明，自不得就此部分之本案請求為訴訟繫屬事
      實登記之聲請。
四、綜上所述，聲請人陳明願供擔保，聲請裁定准予許可就相對
    人所有系爭不動產為訴訟繫屬事實之登記，為無理由，應予
    駁回，爰裁定如主文。
中　　華　　民　　國　　111 　年　　5 　　月　　4 　　日
                  民事第四庭    法  官　黃渙文
以上正本係照原本作成。
如不服本裁定應於送達後10日內向本院提出抗告狀，並繳納抗告
費新臺幣1,000元。
中　　華　　民　　國　　111 　年　　5 　　月　　4 　　日
                                書記官　游語涵